臺灣南投地方法院民事判決
111年度家繼訴字第31號
原      告  徐玉鄰  

被      告  徐江源  

訴訟代理人  廖玉燕  

被      告  徐武鏞  

            徐玉燕  

            徐偉禎  


            徐溥鍵  

            徐暘淇  


上列當事人間請求分割遺產事件，本院於民國111年11月24日言
詞辯論終結，判決如下：
    主      文
一、兩造就被繼承人徐劉水妹所遺如附表一所示遺產，其分割方
    法如附表一「分割方法」欄所示。
二、訴訟費用由兩造按附表二所示應繼分比例負擔。
    事實及理由
一、按言詞辯論期日，當事人之一造不到場者，得依到場當事人
    之聲請，由其一造辯論而為判決，家事事件法第51條準用民
    事訴訟法第385條第1項規定甚明。本件被告徐偉禎、徐溥鍵
    、徐暘淇經合法通知，均未於言詞辯論期日到場，核無民事
    訴訟法第386條各款所列情形，爰依原告聲請，由其一造辯
    論而為判決。
二、原告主張：被繼承人徐劉水妹於民國95年8月30日死亡，其
    配偶徐樹根早於78年12月9日已歿，兩人育有長男即被告徐
    江源、次男即訴外人徐煌漢、參男即訴外人徐江明、肆男即
    被告徐武鏞、長女即原告徐玉鄰、次女即被告徐玉燕。嗣訴
    外人徐煌漢於101年9月14日死亡，其未婚、未育有子女，訴
    外人徐江明亦早於95年7月18日死亡，其應繼分應由其子女
    即被告徐偉禎、徐溥鍵、徐暘淇代位繼承，是本件繼承人為
    兩造，原告與被告徐江源、徐武鏞、徐玉燕應繼分各5分之1
    ，被告徐偉禎、徐溥鍵、徐暘淇應繼分各15分之1。又被繼
    承人徐劉水妹遺有如附表一所示之遺產及南投縣○○鎮○○段00
    地號土地，而前開忠良段47號土地業經全體繼承人於97年間
    同意出售予南投縣埔里鎮公所，買賣價金已全部分配完畢。
    又訴外人徐煌漢死亡後，其遺產應由兩造等7人繼承，兩造
    約定徐煌漢所遺南投縣○○鎮○○段000地號土地出租他人，租
    金由被告等人分配，換取由原告取得被繼承人徐劉水妹所遺
    附表一編號4至7之埔里郵局定期存單，惟被告迄今未依約配
    合原告至埔里郵局辦理相關手續，為此爰依民法第1164條規
    定請求判決遺產，將被繼承人所遺附表一編號1之土地，分
    歸原告及被告徐玉燕各取得2分之1，編號2之土地分歸被告
    徐江源取得，編號3之土地及編號4、5、6之存款，均分歸原
    告取得，編號7之存款則用來繳費用等語。
三、被告部分：
  ㈠被告徐武鏞辯稱：所有土地均由原告辦理共有持分完畢，也
    都各自領有權狀，何須重新分割多此一舉。所有土地原告持
    有約360坪，但原告佔據近400坪，哪來租金問題。原告出嫁
    後從未關心過雙親，被繼承人徐劉水妹之郵局定存單應扣除
    被告等人出錢出力所支出之醫藥費、喪葬費、手尾錢、雇用
    外勞費用及11位祖先土葬撿金進塔費等，然為利事情簡單化
    ，補償原告多年未能互動聯繫，伊願收尾承擔相關費用，並
    將伊所能分得之郵局存款全數送給原告、分歸原告取得，其
    餘不動產與動產就由法院依據繼承法律規定公平分配等語。
  ㈡被告徐江源辯稱：有關被繼承人徐劉水妹之遺產，請求依法
    律規定公平分配，秉公處理等語。
  ㈢被告徐玉燕辯稱：請求依照法律規定分割等語。
  ㈣被告徐偉禎、徐溥鍵、徐暘淇經合法通知，未於言詞辯論期
    日到場，亦無提出書狀為任何答辯及陳述。
四、本院之判斷：
  ㈠按遺產繼承人，除配偶外，依左列順序定之：一、直系血親
    卑親屬。二、父母。三、兄弟姊妹。四、祖父母。第一千一
    百三十八條所定第一順序之繼承人，有於繼承開始前死亡或
    喪失繼承權者，由其直系血親卑親屬代位繼承其應繼分。同
    一順序之繼承人有數人時，按人數平均繼承。民法第1138條
    、第1140條、第1141條本文分別定有明文。被繼承人徐劉水
    妹於95年8月30日死亡，其配偶徐樹根早於78年12月9日已歿
    ，遺產應由其子女即被告徐江源、訴外人徐煌漢、訴外人徐
    江明、被告徐武鏞、原告、被告徐玉燕等6人平均繼承，每
    人之應繼分各6分之1，然訴外人徐江明於繼承開始前之95年
    7月18日死亡，故徐江明6分之1應繼分，應由其子女即被告
    徐偉禎、徐溥鍵、徐暘淇等3人代位繼承，每人之應繼分各
    為18分之1。後訴外人徐煌漢於101年9月14日死亡，其繼承
    自被繼承人徐劉水妹之6分之1應繼權利，應由其兄弟姊妹即
    被告徐江源、徐武鏞、原告、被告徐玉燕等4人繼承（被告
    徐偉禎、徐溥鍵、徐暘淇則無繼承訴外人徐煌漢遺產之權利
    ），故被告徐江源、徐武鏞、原告、被告徐玉燕可再繼承24
    分之1，因此，兩造就被繼承人徐劉水妹之遺產，應繼分應
    為原告、被告徐江源、徐武鏞、徐玉燕各24分之5（即6分之
    1+24分之1），被告徐偉禎、徐溥鍵、徐暘淇各18分之1，即
    如附表二所示，有原告所提戶籍謄本、繼承系統表在卷可明
    （見本院卷一第21、25至35、71至91頁），原告主張原告、
    被告徐江源、徐武鏞、徐玉燕應繼分為各5分之1，被告徐偉
    禎、徐溥鍵、徐暘淇應繼分各15分之1，應屬有誤。
　㈡被繼承人徐劉水妹遺有如附表一所示之遺產，業據原告提出
    財政部臺灣省中區國稅局遺產稅免稅證明書、南投縣埔里鎮
    農會客戶往來交易明細表、埔里郵局儲金資料等件為證（見
    本院卷一第23、65、67頁），而被告就此亦無爭執，堪信原
    告之主張為真。
  ㈢按繼承人有數人時，在分割遺產前，各繼承人對於遺產全部
    為公同共有。繼承人得隨時請求分割遺產。但法律另有規定
    或契約另有訂定者，不在此限。民法第1151條及第1164條亦
    有明定。本件被繼承人所遺如附表一所示之遺產，由兩造共
    同繼承，且迄今尚未分割。而被繼承人並未以遺囑禁止繼承
    人分割遺產，兩造間復無禁止分割之約定，且依物之使用目
    的亦無不能分割之情形，是原告請求分割被繼承人之遺產，
    自屬有據。次按公同共有物分割之方法，除法律另有規定外
    ，準用關於共有物分割之規定，依共有人協定之方法行之；
    分割之方法不能協議決定，或於協議決定後因消滅時效完成
    經共有人拒絕履行者，法院得因任何共有人之請求，命為下
    列之分配：一、以原物分配於各共有人。但各共有人均受原
    物之分配顯有困難者，得將原物分配於部分共有人。二、原
    物分配顯有困難時，得變賣共有物，以價金分配於各共有人
    ；或以原物之一部分分配於各共有人，他部分變賣，以價金
    分配於各共有人，民法第830條第2項、第824條第1項及第2
    項亦分別定有明文。復按在公同共有遺產分割自由之原則下
    ，民法第1164條所稱之「得隨時請求分割」，依同法第829
    條及第830條第1項規定觀之，自應解為包含請求終止公同共
    有關係在內，俾繼承人之公同共有關係歸於消滅而成為分別
    共有，始不致與同法第829條所定之旨趣相左，庶不失繼承
    人得隨時請求分割遺產之立法本旨，換言之，終止遺產之公
    同共有關係，既應以分割方式為之，將遺產之公同共有關係
    終止改為分別共有關係，性質上自亦屬分割遺產方法之一。
  ㈣原告雖主張將被繼承人徐劉水妹所遺附表一編號1之土地，分
    歸原告及被告徐玉燕各取得2分之1，編號2之土地分歸被告
    徐江源取得、編號3之土地分歸原告取得等語，然為被告徐
    江源、徐武鏞、徐玉燕所不同意，而原告主張之前開分配方
    式，與應繼分比例不符，有違公平分配之原則，原告復未能
    舉證證明兩造間有前開分配方式之協議，亦無對未受分配之
    被告提出合理之補償方案，原告主張兩造約定訴外人徐煌漢
    所遺南投縣○○鎮○○段000地號土地出租他人，租金由被告等
    人分配，換取由原告取得被繼承人徐劉水妹所遺之埔里郵局
    定期存單等語，均無提出相關證據證明，難認原告主張之分
    配方式可採，本院審酌將附表一編號1至3之土地依兩造應繼
    分比例分割為分別共有，揆諸上開說明，屬分割方法之一，
    於法洵屬有據，且兩造未來可就前開土地為協議利用、分管
    ，或依土地法規定予以處分，以追求不動產之利用效率，對
    於兩造而言應屬公平，爰將附表一編號1至3之土地，按兩造
    應繼分比例分割為分別共有。另附表一編號4至6之存款，性
    質均屬可分，以原物分配為適當，亦應由兩造依應繼分比例
    分配，較為公平，原告主張均分歸其一人取得，顯非適宜，
    另考量被告徐武鏞具狀並到庭陳稱願將其所能分得該部分存
    款全數分歸原告取得等語，並出具切結書為據（見本院卷一
    第235至239頁、卷二第42至43頁），為尊重被告徐武鏞之意
    願，爰將附表一編號4至6之存款，分歸原告取得24分之10（
    即被告徐武鏞可分得之部分亦分歸原告取得）、被告徐江源
    取得24分之5、被告徐玉燕取得24分之5、被告徐偉禎取得18
    分之1、被告徐溥鍵取得18分之1、被告徐暘淇取得18分之1
    。另附表一編號7之存款，性質可分，以原物分配為適當，
    應由兩造依附表二所示之應繼分比例分配，方屬妥適、公平
    。
五、末按分割遺產之訴，係必要共同訴訟，原告、被告之間本可
    互換地位，本件原告起訴分割遺產雖於法有據，但被告之應
    訴實因訴訟性質所不得不然，本院認為訴訟費用由敗訴當事
    人負擔，顯失公平，而應由兩造依其應繼分之比例負擔，較
    為公允，爰諭知如主文第2項所示。
六、訴訟費用負擔之依據：家事事件法第51條，民事訴訟法第80
    條之1、第85條第1項但書。
中　　華　　民　　國　　111 　年　　12　　月　　8 　　日
                                臺灣南投地方法院家事法庭
                                          法  官  柯伊伶
以上正本係照原本作成。
如對本判決上訴，須於判決送達後20日之不變期間內，向本院提
出上訴狀。如委任律師提起上訴者，應一併繳納上訴審裁判費。
中　　華　　民　　國　　111 　年　　12　　月　　8 　　日
                                          書記官  白淑幻
附表一：被繼承人徐劉水妹之遺產及其分割方法
編號 種類 遺產明細 權利範圍/金額 分割方法 1 土地 南投縣○○鎮○○段00地號 全部 由兩造依附表二所示應繼分比例分割為分別共有 2 土地 南投縣○○鎮○○段000地號 2分之1  3 土地 南投縣○○鎮○○段000地號 全部  4 存款 埔里郵局定存單 （存單號碼00000000） 新臺幣40萬5941元及其法定孳息 分歸原告徐玉鄰取得24分之10、被告徐江源取得24分之5、被告徐玉燕取得24分之5、被告徐偉禎取得18分之1、被告徐溥鍵取得18分之1、被告徐暘淇取得18分之1 5 存款 埔里郵局定存單 （存單號碼00000000） 新臺幣34萬5918元及其法定孳息  6 存款 埔里郵局定存單 （存單號碼00000000） 新臺幣31萬8957元及其法定孳息  7 存款 南投縣埔里鎮農會存款 新臺幣76元及其法定孳息 由兩造依附表二所示應繼分比例分配 
附表二：繼承人及應繼分比例
姓    名 應繼分比例 徐玉鄰 24分之5 徐江源 24分之5 徐武鏞 24分之5 徐玉燕 24分之5 徐偉禎 18分之1 徐溥鍵 18分之1 徐暘淇 18分之1